臺北高等行政法院判決　　　　　　　　　　　九十年度訴字第五三六○號
　　　　　　　　　　　　　　　.
　　原　　　告　甲○○○
　　訴訟代理人　丙○○
　　被　　　告　內政部
　　代　表　人　余政憲部長）.
　　訴訟代理人　乙○○
右當事人間因農保爭議事件，原告不服行政院中華民國九十年七月十七日台九十訴字
第○二七八九六號訴願決定，提起行政訴訟。本院判決如左：
　　主  文
原告之訴駁回。
訴訟費用由原告負擔。
　　事  實
一、事實概要：緣原告為農民健康保險被保險人，因肝硬化併胃靜脈瘤出血，於民國
    （下同）八十九年六月十六日向被告委託之勞工保險局（以下簡稱勞保局）申請
    殘廢給付，經勞保局於八十九年九月十一日以保受簡給字第三三○二六一○六號
    函核定其殘廢程度符合農民健康保險給付標準表第四十六項第三等級，又領取殘
    廢給付後不能繼續從事工作，自診斷成殘日八十九年六月十五日起逕予退保。原
    告不服勞保局之核定，循序提起爭議審議及訴願，均被駁回，遂提起本件行政訴
    訟。
二、兩造聲明：
　(一)原告聲明：1.訴願決定及原處分均撤銷，並命被告另為適法之處分。
              2.被告應賠償原告新台幣五萬元。
　(二)被告聲明：駁回原告之訴。
三、兩造爭點：勞保局核定原告殘廢程度符合農民健康保險給付標準表第四十六項第
              三等級，又領取殘廢給付後不能繼續從事工作，自診斷成殘日八十九
              年六月十五日起逕予退保，是否適法？
　(一)原告主張之理由：
    1.原告罹患陳舊性腦中風、肝硬化、缺血性心臟病、靜脈瘤出血等症，於八十九
      年六月十五日前往台中市榮民總醫院就診，並提出農保給付申請。然被告以前
      述農民健康保險給付標準表第四十六項第三等級診斷成殘並逕予退保。依原告
      之成殘等級就台中榮民總醫院及中寮鄉農會人員表示為第四十六項以上之第四
      十四項第一等級殘等，其間殘等之給付額差幾近三成，被告顯有圖利自己，損
      及一般人之被保險人之犯意。原告不服該案審議解釋結果，幾經農保爭議審議
      、監委審議、行政院訴願等，耑此提出行政訴訟。
    2.依據農民健康保險條例施行細則第六十二條規定：「．．．治療終止，係指被
      保險人罹患之傷病，經治療後，症狀固定，再行治療仍不能期待其治療效果之
      狀態而言。」被告明知原告於其派員（林姓查訪員）於八十九年七月十五日訪
      查期間，仍於台中縣大里市仁愛醫院就醫住院，仍逕行於原告未終止治療時查
      訪，違反規定而為殘等議決，其不法意圖實至明確。就原告所具之聘僱外籍監
      護工必具之診斷證書內頁之巴氏量表顯示，原告身體障害狀態必然合乎該給付
      標準表第四十四項規定：「胸腹部臟器機能遺存極度障害，終身不能從事任何
      工作，經常需要醫療護理或專人周密照護者。」前各機關或基於各職權無暇多
      予關心，原告篤信司法之公義與正直，祈判法院參酌原告起訴所附之各書函、
      狀。
    3.原告經此事件，因日常生活及經濟之不便，致生精神之損害，書函往返，訴狀
      繕寫、郵寄等諸多費用，特此訴請被告賠償損害新台幣五萬元。
　(二)被告主張之理由：
    1.依據農民健康保險條例第三十六條規定：「被保險人因遭受傷害或罹患疾病，
      經治療終止後，如身體遺存障害，適合殘廢給付標準表規定之項目，並經保險
      人自設或特約醫療機構診斷為永久殘廢者，得按其當月投保金額，依同表規定
      之殘廢等級及給付標準，一次請領殘廢補助費．．．被保險人因遭受傷害或罹
      患疾病，經治療一年以上尚未痊癒，如身體遺存障害，適合殘廢給付標準表規
      定之項目，並經保險人自設或特約醫療機構診斷為永不能復原者，得比照前項
      規定辦理」同條例施行細則第十八條規定：「本條例第三十九條所稱被保險人
      領取殘廢給付不能繼續從事工作者，指被保險人經醫療機構診斷為永久殘廢或
      永不能復原，致不能繼續從事工作者，其保險效力自醫療機構出具之殘廢診斷
      書所載殘廢日期之當日二十四時終止。」同條例施行細則第六十二條規定：「
      本條例第三十六條第一項所稱治療終止，係指被保險人罹患之傷病，經治療後
      ，症狀固定，再行治療仍不能期待其治療效果之狀態而言。」及同條例施行細
      則第六十一條第三項規定：「保險人審核殘廢給付，除得依本條例第三十八條
      規定指定醫院或醫師複檢外，並得通知出具殘廢診斷書之醫療機構檢送必要之
      檢查紀錄或有關診療病歷。」又農民健康保險殘廢給付標準表第四十六項規定
      ：「胸腹部臟器機能遺存顯著障害，終身不能從事任何工作者，適用殘廢等級
      第三等級。」
    2.原告之起訴訴訟理由略以：「原告因罹患陳舊性腦中風、肝硬化、缺血性心臟
      病、靜脈瘤出血症狀，於八十九年六月十五日前台中榮民總醫院就醫，並提出
      農保給付申請，然被告竟以農民健康保險給付標準第四十六項第三等級診斷成
      殘並予退保然依原告之成殘等級就台中榮民總醫院主治醫師及南投縣中寮鄉農
      會承辦人員表示皆為第四十六項以上之第四十四項第一等級，其間殘等之給付
      額差近三成，被告顯有圖利自己而損及一般保險大眾之犯意。．．．原告已聘
      僱外籍監護工照顧，所附巴氏量表顯示原告身體障害狀態必然合乎該給付標準
      表第四十四項之內文．．．」等語。
    3.查甲○○○先生於八十九年六月十九日（勞保局收文日）申請殘廢給付申請時
      所送台中榮民總醫院八十九年六月十五日出具之殘廢診斷書載明，其因肝硬化
      併胃靜脈瘤出血於八十六年九月十三日初診住院，同年月十九日出院，至八十
      九年六月十五日門診治療三十三次，殘廢詳況為意識不清或遲鈍、需人餵食、
      常需臥床、無法從事任何工作、大小便需人扶助、沐浴更衣需人扶助、可持單
      杖或扶物行走、言語不清、呼吸正常，殘廢部位為肝臟，且上項殘廢無好轉可
      能，其殘廢程度為意識不清或遲鈍非無意識狀態、需人餵食非鼻胃管灌食、常
      需臥床非整日臥床、大小便及沐浴更衣需人扶助非完全無法自理、可持單杖或
      扶物行走非需他人操控輪椅代步、言語不清非喪失語言能力、呼吸正常非需呼
      吸器輔助。
    4.依據農民健康保險殘廢給付標準表「精神、神經障害」附註一規定：「精神、
      神經障害等級」之審定基本原則：綜合其病灶對於永久喪失勞動能力與影響日
      常生活或社會生活活動狀態及他人扶助之情況依左列各項狀況定其等級。據此
      其殘廢程度僅達殘廢給付標準第四十六項「胸腹部臟器機能遺存顯著障害，終
      身不能從事任何工作者」之第三等級標準，未達「胸腹部臟器機能遺存極度障
      害，終身不能從事任何工作，經常需要醫療護理或專人周密照護者」之第一等
      級，且農民健康保險保險給付之審核法律明文規定由保險人即勞保局為之，因
      此原告所指主治醫師及農會承辦人員云云並非勞保局審核殘廢給付之依據。又
      農民健康保險殘廢給付係依該條例附表所定標準核給，是否聘僱外籍監護工非
      核定殘廢等級之考量因素。原告既經台中榮民總醫院於八十九年六月十五日診
      斷成殘。其保險效力自醫療機構出具之殘廢診斷書所載殘廢日期之當日二十四
      時終止，其雖於八十九年七月二十一日再持財團法人仁愛綜合醫院所出具之殘
      廢診斷書申請殘廢給付，惟係屬診斷成殘後之殘廢變化情形，不能做為勞保局
      改核之依據。況且以其八十九年七月二十一日殘廢診斷書所記載之殘廢詳況：
      意識正常、呼吸正常、左側肢力四分、右側肌力五分、言語正常各項機能均趨
      於正常之狀態，勞保局原核給之第四十六項第三等級殘廢給付已屬寬鬆，原告
      主張核給第四十四項第一等級殘廢給付於法不合。
　　理  由
一、被告之代表人原為張博雅，於九十一年二月一日變更為余政憲，茲由其具狀聲明
    承受訴訟，核無不合。按「保險人為審核保險給付或農民健康保險監理理委員會
    為審議保險爭議事項，必要時，得向投保單位、特約醫療機構或其他有關機關調
    查被保險人與保險有關文件。」、「被保險人因遭受傷害或罹患疾病，經治療終
    止後，如身體遺存障害，適合殘廢給付標準表規定之項目，並經保險人自設或特
    約醫療機構診斷為永久殘廢者，得按其當月投保金額，依同表規定之殘廢等級及
    給付標準，一次請領殘廢補助費．．．被保險人因遭受傷害或罹患疾病，經治療
    一年以上尚未痊癒，如身體遺存障害，適合殘廢給付標準表規定之項目，並經保
    險人自設或特約醫療機構診斷為永不能復原者，得比照前項規定辦理」、「被保
    險人領取殘廢給付，不能繼續從事工作者，其保險效力即行終止。」農民健康保
    險條例第二十一條、第三十六條及第三十九條分別定有明文；次按「本條例第三
    十六條第一項所稱治療終止，係指被保險人罹患之傷病，經治療後，症狀固定，
    再行治療仍不能期待其治療效果之狀態而言。」、「本條例第三十九條所稱被保
    險人領取殘廢給付不能繼續從事工作者，指被保險人經醫療機構診斷為永久殘廢
    或永不能復原，致不能繼續從事工作者，其保險效力自醫療機構出具之殘廢診斷
    書所載殘廢日期之當日二十四時終止。」、「保險人審核殘廢給付，除得依本條
    例第三十八條規定指定醫院或醫師複檢外，並得通知出具殘廢診斷書之醫療機構
    檢送必要之檢查紀錄或有關診療病歷。」同條例施行細則第六十二條、第十八條
    及第六十一條第三項亦分別明定；又「胸腹部臟器機能遺存極度障害，終身不能
    從事任何工作，經常需要醫療護理或專人周密照護者，適用殘廢等級第一等級。
    」、「胸腹部臟器機能遺存顯著障害，終身不能從事工作者，適用殘廢等級第三
    等級。」復為農民健康保險殘廢給付標準表第四十四項及四十六項所明定。
二、本件原告因肝硬化併胃靜脈瘤出血，於八十九年六月十六日檢具台中榮民總醫院
    於同年月十五日開立農民健康保險殘廢診斷書，向勞保局申請殘廢給付，經勞保
    局於同年九月十一日以保受簡給字第三三○二六一○六號函核定其殘廢程度符合
    農民健康保險給付標準表第四十六項第三等級，又領取殘廢給付後不能繼續從事
    工作，自診斷成殘日之同年六月十五日起逕予退保原告不服勞保局之核定，循序
    提起爭議審議及訴願等情，有上開診斷書、勞保局函、農民健康監理委員會審定
    書、訴願書等影本附卷可稽，堪件為真實。
三、原告主張伊因罹患陳舊性腦中風、肝硬化、缺血性心臟病、靜脈瘤出血症狀，於
    八十九年六月十五日前在台中榮民總醫院就醫，該醫院主治醫師及南投縣中寮鄉
    農會承辦人員表示其成殘為農民健康保險給付標準第四十四項第一等級，被告竟
    以第四十六項第三等級標準給付並予退保，顯有不合云云；但查，原告於申請殘
    廢給付時所檢送之台中榮民總醫院八十九年六月十五日出具之殘廢診斷書載明，
    其因肝硬化併胃靜脈瘤出血於八十六年九月十三日初診住院，同年月十九日出院
    ，至八十九年六月十五日門診治療三十三次，殘廢詳況欄例稿載為：1.意識狀態
    ：意識不清或遲鈍；3.攝食狀態：需人餵食；4.臥床狀態：常需臥床；5.勞動能
    力：無法從事任何工作；6.大小便情形：大小便需人扶助；7.沐浴更衣：沐浴更
    衣需人扶助；8.語言狀態：言語不清；9.行動能力：可持單杖或扶物行走；10.：
    呼吸：呼吸正常。殘廢部位為肝臟，且上項殘廢無好轉可能，足證原告殘廢程度
    為意識不清或遲鈍非無意識狀態、需人餵食非鼻胃管灌食、常需臥床非整日臥床
    、大小便及沐浴更衣需人扶助非完全無法自理、可持單杖或扶物行走非需他人操
    控輪椅代步、言語不清非喪失語言能力、呼吸正常非需呼吸器輔助，有該診斷書
    附卷可憑。按依農民健康保險殘廢給付標準表「精神、神經障害」附註一規定：
    「精神、神經障害等級」之審定基本原則：綜合其病灶對於永久喪失勞動能力與
    影響日常生活或社會生活活動狀態及他人扶助之情況依左列各項狀況定其等級。
    據此被告審核原告殘廢程度，僅達殘廢給付標準第四十六項「胸腹部臟器機能遺
    存顯著障害，終身不能從事任何工作者」之第三等級標準，未達「胸腹部臟器機
    能遺存極度障害，終身不能從事任何工作，經常需要醫療護理或專人周密照護者
    」之第一等級，要無疑義。
四、次查農民健康保險保險給付之審核，揆諸上揭規定，由保險人即勞保局為之，要
    非原告所指台中榮民總醫院主治醫師及農會承辦人員，縱上開人員曾為如原告所
    稱之鑑識，亦非勞保局審核殘廢給付之依據甚明。而農民健康保險殘廢給付係依
    該條例附表所定標準核給，是否聘僱外籍監護工非核定殘廢等級之考量因素。原
    告既經台中榮民總醫院於八十九年六月十五日診斷成殘，不能繼續從事工作，揆
    諸前揭規定，其保險效力自醫療機構出具之殘廢診斷書所載殘廢日期之當日二十
    四時終止。雖原告於八十九年七月二十一日再檢具財團法人仁愛綜合醫院所出具
    之殘廢診斷書申請殘廢給付，惟該診斷係屬診斷成殘後之殘廢變化情形，不能做
    為勞保局改核之依據。況依該仁愛醫院八十九年七月二十一日開立之殘廢診斷書
    所載之殘廢詳況：意識正常、呼吸正常、左側肢力四分、右側肌力五分、言語正
    常各項機能均趨於正常之狀態以觀，益證被告核給之第四十六項第三等級殘廢給
    付要無不合，原告主張核給第四十四項第一等級殘廢給付，顯屬無據。
五、至原告主張被告於八十九年七月十五日派員訪查時，伊己在財團法人仁愛醫院住
    院，被告逕於同年六月十五日即予退保，不符農保退保要件一節；惟查被告審核
    原告殘廢給付之申請，認原告所檢送之診斷書仍有不明確者，派員訪查乃職責所
    在，因原告住於仁愛醫院治療中，遂調閱原告於台中榮民總醫院之病歷，資為審
    核依據，揆諸前揭規定要無不合，而其核定自台中榮民總醫院診斷成殘日之八十
    九年六月十五日為退保日，亦屬有據，已如前述。原告此項主張，要屬誤解。
六、綜合上述，原告因肝硬化併胃靜脈瘤出血，於八十九年六月十六日檢具台中榮民
    總醫院於同年月十五日開立農民健康保險殘廢診斷書，向勞保局申請殘廢給付，
    經勞保局於同年九月十一日以保受簡給字第三三○二六一○六號函核定其殘廢程
    度符合農民健康保險給付標準表第四十六項第三等級，又領取殘廢給付後不能繼
    續從事工作，自診斷成殘日之同年六月十五日起逕予退保，核無不合，訴願決定
    予以維持，亦無違誤，原告仍執前詞，訴請撤銷，為無理由，而其訴請被告賠償
    五萬元一節，亦失附麗，均應予駁回。
據上論結，本件原告之訴為無理由，爰依行政訴訟法第九十八條第三項前段，判決如
主文。
中　　華　　民　　國　　九十一　　　年　　　六　　　　月　　　六    　　日
                  臺 北 高 等 行 政 法 院   第 六 庭
                                  審 判 長 法  官 林樹埔
                                           法  官 曹瑞卿
                                           法  官 闕銘富
右為正本係照原本作成。
如不服本判決，應於送達後二十日內，向本院提出上訴狀並表明上訴理由，如於本判
決宣示後送達前提起上訴者，應於判決送達後二十日內補提上訴理由書（須按他造人
數附繕本）。
中　　華　　民　　國　　　九十一　　年　　　六　　　　月　　　七　　　　日
                                          書記官  吳芳靜
